臺灣新竹地方法院民事判決　94年度婚字第322號
原　　　告　甲○○
被　　　告　乙○○
上列當事人間請求確認婚姻不成立事件，於民國94年9月19日言
詞辯論終結，本院判決如下：
    主  文
確認原告與被告間之婚姻關係不成立。
訴訟費用由被告負擔二分之一，餘由原告負擔。
    事實及理由
壹、原告起訴主張：緣兩造雖於民國（下同）88年11月18日辦理
    結婚登記，惟兩造並未舉行公開儀式，完全係因小孩出生而
    為辦理戶籍登記之故。因此，本件兩造既未有舉行結婚之公
    開儀式，則兩造顯有欠缺結婚之事實等情。綜上，原告爰依
    法提起本件訴訟，訴請確認婚姻關係不成立等語。並聲明求
    為判決如主文所示。
貳、被告則辯稱：查兩造只有訂婚，後來並沒有舉行結婚典禮等
    語資為抗辯。
參、得心證之理由
一、按民事訴訟法第568條第1項所定婚姻無效之訴與確認婚姻成
    立或不成立之訴，兩者不同；所謂確認婚姻不成立之訴，係
    主張無結婚之事實，而有婚姻之形式；至於婚姻無效之訴，
    則係主張有結婚之事實，而其行為無效而言，有最高法院86
    年台上字第483號判決意旨可供參照。查本件原告主張其與
    被告間之婚姻關係不成立，然其之戶籍資料「配偶」欄內，
    因仍登載被告為其配偶，戶籍資料之備註欄並登記兩造於88
    年11月18日結婚，同年11月18日申請登記，此有戶籍謄本一
    件附卷可稽，則原告確有必要藉由法院之確認判決確認其與
    被告間之婚姻關係是否成立，以除去戶籍登記與事實不符之
    法律上不安定狀態，故本件原告有即受確認判決之法律上利
    益。
二、按結婚應有公開儀式及2人以上之證人，民法第982條第1項
    定有明文。且所謂公開儀式係指結婚之當事人應行定式之禮
    儀，使不特定人得以共聞共見認識其為結婚者而言，亦有最
    高法院著有51年台上字第551號判例可參。此外，我國民法
    係採儀式婚主義，倘若確有證據以資證明其未有公開之儀式
    及2人以上證人之法定結婚要件時，非不得推翻其依民法第
    982條第2項所為之結婚推定，最高法院84年度台上字第829
    號判決意旨亦著有明文。
三、經查，原告甲○○主張兩造間雖已為結婚之戶籍登記，惟伊
    與被告乙○○並未舉行結婚之公開儀式，故兩造間婚姻關係
    顯然不成立乙節，業經被告到庭供承「兩造只有訂婚，並沒
    有舉行結婚典禮」等語甚詳，有本院94年9月19日言詞辯論
    筆錄在卷足稽。且參以證人即原告父許春靖（41年1月2日生
    ）、母戴月裡（42年4月2日生）、被告之姐連婉吟（62年11
    月1日生）到庭證稱：「88年11月18日沒有舉行結婚典禮。
    後來也沒有舉行結婚典禮。」等語、及證人即被告之父連德
    文（35年10月13日生）到庭35年10月13日生）到庭證稱：「
    當時我太太往生，只有辦理訂婚，沒有辦理結婚。後來也沒
    有再辦理」等情，顯見兩造確有未舉行結婚公開儀式之情，
    有本院94年9月19日言詞辯論筆錄可稽。另觀諸上情，倘若
    兩造確有舉行不特定人得以共見共聞，認識其正在為結婚之
    定式禮儀，則衡情身為兩造至親之證人自無不知之理，故原
    告主張兩造無結婚之事實，自堪信為為真實。從而，揆諸前
    開規定及說明，本件原告既已證明兩造並未舉行結婚之公開
    儀式，則原告起訴請求確認兩造間婚姻關係不成立，自屬有
    據，應予准許。
四、關於訴訟費用負擔方面：按因共有物分割、經界或其他性質
    上類似之事件涉訟，由敗訴當事人負擔訴訟費用顯失公平者
    ，法院得酌量情形，命勝訴之當事人負擔其一部，民事訴訟
    法第80條之1定有明文。查本件婚姻不成立之訴，其性質上
    與經界涉訟事件相類似，若由敗訴當事人負擔訴訟費用顯失
    公平，爰酌定由兩造各負擔2分之1。
肆、訴訟費用之負擔：民事訴訟法第80條之1。
中　　華　　民　　國　　94　　年　　9　　月　　30 　　日
                  家事法庭　　法　官　許翠玲
以上正本證明與原本無異。
如對本判決上訴，須於20日內向本院提出上訴狀。
                              書記官  陳宏城
中　　華　　民　　國　　94　　年　　9　　月　　30 　　日
